臺灣板橋地方法院刑事判決　　　　　　　94年度訴字第2072號
公　訴　人　臺灣板橋地方法院檢察署檢察官
被　　　告　丙○○
選任辯護人　羅瑞祥律師
被　　　告　乙○○
上　一　人
選任辯護人　廖忠信律師
上列被告等因違反政府採購法等案件，經檢察官提起公訴（九十
三年度偵字第七三五七號、第一八四八三號），本院判決如下：
    主    文
本件管轄錯誤，移送於臺灣臺北地方法院。
    理  由
一、本件公訴意旨詳如附件臺灣板橋地方法院檢察署檢察官起訴
    書所載。
二、按案件由犯罪地或被告之住所、居所或所在地之法院管轄；
    無管轄權之案件，應諭知管轄錯誤之判決，並同時諭知移送
    於管轄法院；且得不經言詞辯論為之，刑事訴訟法第五條第
    一項、第三百零四條、第三百零七條分別定有明文。次按被
    告之住所、居所或所在地，係以起訴時為標準，最高法院四
    十八年臺上字第八三七號著有判例意旨可資參照。末按數同
    級法院管轄之案件相牽連者，得合併由其中一法院管轄；一
    人犯數罪、數人共犯一罪或數罪、數人同時在同一處所各別
    犯罪或犯與本罪有關係之藏匿人犯、湮滅證據、偽證、贓物
    各罪者，為相牽連案件，刑法第六條第一項、第七條亦有分
    別明文。
三、經查：
  (一)本件被告丙○○、乙○○被訴違反政府採購法案件，經公訴
    人於民國九十四年八月十八日提起公訴，並於九十四年九月
    二十六日繫屬於本院，有起訴書一件及臺灣板橋地方法院檢
    察署九十四年九月二十三日甲○榮樂九十三偵七三五七字第
    七一七００號函上之本院收狀戳打印日期為憑。而本件起訴
    時，被告丙○○之住所地為臺北市松山區○○○路○段二０
    四號二十樓之一，被告乙○○之住所地則在臺北縣淡水鎮○
    ○街一三三號九樓，此據渠等陳明屬實（見本院九十四年十
    月十八日準備程序筆錄），並有法務部戶役政連結作業系統
    個人查詢資料二份在卷可稽。又被告丙○○、乙○○於本案
    起訴時並未遭羈押或另在監服刑，亦有臺灣高等法院在監在
    押全國紀錄表二件存卷可查，則被告二人於本件起訴時之住
    所、居所或所在地均非在本院轄區。
  (二)又本件起訴書記載被告丙○○、乙○○違犯政府採購法之犯
    罪行為包括：1.被告丙○○與共犯鍾華昌協議由被告丙○○
    利用其與臺中縣政府環保局局長蔣萬福相熟之關係而負責綁
    標，另共犯鍾華昌負責協調國內垃圾車底盤進口商配合不出
    售底盤予其他廠商及不提供投標所須之證明文件，以利其順
    利得標；2.共犯鍾華昌嗣依前開協議，出面與被告即長源汽
    車股份有限公司直營課課長乙○○、共犯即裕佳汽車股份有
    限公司經理林茂盛、裕益汽車股份有限公司直營部部長劉和
    光、直營部營業員王德政、臺灣五十鈴汽車工業股份有限公
    司協理何金贊、騰達航勤機械股份有限公司商用車部經理王
    建國等人協議，由共犯鍾華昌經營之大郁特殊重機股份有限
    公司分別給付前開公司每輛垃圾車新臺幣（下同）二萬元做
    為配合圍標之條件；3.另方面，被告丙○○依前開協議，至
    臺中縣政府環保局找該局局長蔣萬福磋商，並將用以綁標之
    相關資料交予該局行政室主任徐照東轉交承辦人曾珠惠製作
    本件採購招標案之規格說明，曾珠惠依被告丙○○之意訂出
    招標規範並上網公告，增加垃圾車車斗須「電著塗裝、熱浸
    鍍鋅」之特殊規格，以及進口業者須提供原廠證明文件之特
    殊限制；4.被告丙○○與共犯鍾華昌於九十二年八月底，在
    臺北市中山區○○○路○段二十一號「儷豪酒店」內，恐嚇
    執意參與本件採購招標案之漢華環消科技股份有限公司負責
    人鄒李清稱不得投標，否則大家走著瞧等語；5.本件採購招
    標案嗣於九十二年八月二十七日在臺中縣政府環保局開標，
    大郁公司終以八千六百十萬元低價搶標成功，並已支付前已
    重新協議並承諾給付共犯林茂盛等人之款項即每輛垃圾車一
    萬元。惟被告丙○○、乙○○二人犯罪行為地及結果地均非
    在本院轄內，茲分敘如下：
    1.被告丙○○於接受法務部調查局臺北縣調查站調查時供稱
      ：「大約於九十二年初，大郁公司鍾華昌在知有此標案（
      按：指本件臺中縣政府環保局九十二年度四十二輛八立方
      米壓縮式垃圾車採購招標案）後，很積極想要得標這個案
      子，因為我所有的汎銘公司對此種大的標案也頗有興趣，
      鍾華昌擔心我會跟他競標，所以就來找我，希望我能和他
      合作．．．到了八月二十七日，我有帶汎銘公司對本標案
      的投標資料到臺中．．．到了五點以後，鍾華昌等人到我
      投宿飯店的房間向我請教有關投標單超過時差被臺中縣環
      保局拒絕收件的情形．．．」等語（見臺灣板橋地方法院
      檢察署九十三年度偵字第一八四八三號偵查卷第二宗＜下
      稱Ａ偵查卷＞第二八八頁），且被告丙○○之住所地在臺
      北市松山區○○○路○段二０四號二十樓之一，已如前述
      ，而其經營之汎銘企業股份有限公司所在地亦在臺北巿松
      山區○○○路二０七號十二樓之一，有公司登記基本資料
      查詢一件存卷為憑（附於本院卷宗），顯見被告丙○○與
      共犯鍾華昌二人協議以綁標及圍標之方式合作標得本件臺
      中縣政府環保局垃圾車採購招標案之地點，並非在本院管
      轄區域內。
    2.又共犯林茂盛、何金贊於接受法務部調查局臺北縣調查站
      調查時分別供稱：「我很早就聽過丙○○這個名字，有一
      次在跟大郁公司鍾華昌在臺北市某一家餐廳吃飯時，鍾華
      昌介紹我認識的，之後丙○○偶爾也會鍾華昌一樣打電話
      給我詢問有關裕佳公司代理日產柴油大貨車底盤之車輛規
      格、備配、價格及交車期等事情」等語（見臺灣板橋地方
      法院檢察署九十三年度偵字第一八四八三號偵查卷第一宗
      ＜下稱Ｂ偵查卷＞第五三四頁反面）、「我印象當中在九
      十二年年初，裕佳汽車經理林茂盛和我說在臺北市政府附
      近有人要請我吃飯，可能是尾牙或春酒，我很晚大約八點
      多才去，到了餐廳，已經有很久了，我印象當中有和泰汽
      車一位胖胖的員工、順益汽車部長劉和光、王德政、裕佳
      汽車經理林茂盛等也有在場，當天我去的時候並沒有和他
      們談論任何事，只有吃飯喝酒，而大郁公司的老闆鍾華昌
      印象中應該有在場」等語（見Ｂ偵查卷第五四四頁反面）
      。再參以本件法務部調查局臺北縣調查站刑事案件移送書
      亦記載「鍾華昌為爭取裕益、裕佳、五十鈴及騰達等國內
      ＨＩＮＯ、ＦＵＳＯ、Ｎ１ＳＳＡＮ及ＩＳＵＺＵ等四大
      底盤公司支持及配合不出售及提供證明文件給他廠參與競
      標，以達到大郁公司圍標目的，乃於九十二年一月十八日
      邀請林茂盛、劉和光、王德政、乙○○、何金贊及王建國
      等之國內四大底盤商幹部在臺北市○○路世貿大樓附近某
      餐廳協商」等情節（見Ｂ偵查卷第八頁反面），有該刑事
      案件移送書一件附卷可稽（見Ｂ偵查卷第三頁至第二十頁
      ），益徵共犯鍾華昌與被告乙○○、共犯林茂盛、劉和光
      、王德政、何金贊、王建國等人協商配合不出售底盤予其
      他廠商及不提供投標所須之證明文件之地點應在臺北巿信
      義區。
    3.再者，本件垃圾車採購招標案之業務單位係臺中縣政府環
      保局，關於該案招標規範之訂定及公告、接受廠商投標以
      及開標等地點均在該局內；而本件起訴書記載被告丙○○
      與臺中縣政府環保局局長蔣萬福磋商之地點，以及其將綁
      標資料交付予該局行政室主任徐照東再轉交承辦人員曾珠
      惠之地點，亦皆在臺中縣政府環保局內，均與本轄無涉。
    4.另起訴書已明確記載被告丙○○及共犯鍾華昌恐嚇被害人
      鄒李清不得參與本件投標案之地點係在臺北市中山區○○
      ○路○段二十一號「儷豪酒店」內，共犯鍾華昌及被害人
      鄒李清於接受法務部調查局臺北縣調查站調查時亦同此供
      述（見Ａ偵查卷第四五五頁至第四五八頁反面及第四五九
      頁至第四六一頁），則被告丙○○此部分犯罪行為地顯係
      在臺北巿中山區內。
    綜上，本件起訴書所指被告丙○○、乙○○二人涉犯前述犯
    罪事實之行為地及結果地，均非在本轄之內。
  (三)至共犯鍾華昌另參與臺北縣汐止巿公所九十年度三輛十二立
    方米密封式垃圾車採購招標案以及臺北縣三芝鄉公所九十年
    度一輛二十五立方米垃圾車採購招標案，因而涉違反政府採
    購法以及貪污治罪條例等犯行，經臺灣板橋地方法院檢察署
    檢察官於九十四年七月十四日以九十三年度偵字第七三五七
    號、第九三四四號、九十四年度偵字第一三六號提起公訴，
    並於同年九月二十六日繫屬於本院（下稱前案），有該案起
    訴書一件以及該署九十四年九月二十三日甲○榮樂九十三偵
    七三五七字第七一七００號函上之本院收狀戳打印日期為憑
    。惟前開二採購招標案與本件臺中縣政府環保局九十二年度
    四十二輛八立方米密封式垃圾車採購招標案，係分別獨立作
    業，且時地皆異，互無關涉；前案之起訴犯罪事實亦未敘及
    被告丙○○、乙○○有何參與該案犯罪之情事，復查無二案
    間有刑事訴訟法第七條各款所定相牽連案件關係，則本件被
    告丙○○、乙○○涉違反政府採購法之犯行，自與前案非屬
    相牽連案件，本院無從合併管轄。
  (四)末按刑事審判採彈劾主義，案件須經起訴、上訴等訴訟上之
    請求，對法院發生訴訟關係，法院始有審判之職權，至所謂
    訴訟上之請求，應依刑事訴訟法規定之程式為之，如僅以行
    政公函請求併辦，尚不得認為有訴之存在。本件臺中縣政府
    環保局垃圾車採購招標案，雖檢察官認另有共犯鍾華昌、呂
    玲惠、李敏忠、陳有任亦涉違反政府採購法罪嫌，且與前案
    之犯罪事實有連續犯及牽連犯之裁判上一罪關係，而移送本
    院併案審理，此有檢察官併案意旨書影本一件存卷供參（見
    臺灣板橋地方法院檢察署九十三年度偵字第一八四八三號偵
    查卷第三宗第二七頁至第二八頁），然此項公函非屬訴訟上
    之請求，其目的僅在促使法院之注意，本院如果併同審判，
    固係審判不可分法則之適用所使然，如認不成立犯罪或無裁
    判上一罪關係，自不能併予裁判（最高法院八十九年度臺上
    字第二六八二號、九十二年度臺上字第三二七六號判決意旨
    參照），從而，檢察官縱就參與本件臺中縣政府環保局垃圾
    車採購招標案之其他共犯鍾華昌、呂玲惠、李敏忠、陳有任
    等人，所涉違反政府採購法犯行移送本院併案審理，然此部
    分犯罪事實非當然為前案起訴效力所及，自難逕資以判斷本
    件管轄有無之依據，併此敘明。
四、經核前述諸情，本件被告丙○○、乙○○於起訴時，渠等之
    住、居所地、所在地均不在本院轄區，其二人所涉本件犯罪
    事實之行為地及結果地係在臺北巿以及臺中縣轄內，本院復
    無從依刑事訴訟法第七條關於相牽連案件規定合併管轄，是
    本院就本件被告丙○○、乙○○被訴違反政府採購法案件自
    無管轄權。復參以被告丙○○、乙○○二人住所地分別在臺
    北巿松山區、臺北縣淡水鎮，渠二人與其他共犯鍾華昌等人
    協議圍標、綁標地點又在臺北巿松山區、信義區，其等恐嚇
    被害人鄒李清之地點亦在臺北巿中山區，且本件相關共犯鍾
    華昌、呂玲惠、李敏忠、陳有任、林茂盛、劉和光、王德政
    、何金贊、王建國等人以及被害人鄒李清現多居於大臺北地
    區，是基於證據調查方便，認以移轉於臺灣臺北地方法院審
    理為宜。
五、綜上所述，公訴人向無管轄權之本院提起本件公訴，尚有未
    合，揆諸首揭說明，爰不經言詞辯論，逕為諭知管轄錯誤之
    判決，並移送於管轄之臺灣臺北地方法院。
六、本件既應為管轄錯誤之諭知，已如前述，則移送併辦關於被
    告乙○○部分（臺灣板橋地法院檢察署九十四年度毒偵字第
    一七七００號）即無從併予審究，自應退由檢察官另行依法
    處理，附此敘明。
據上論斷，應依刑事訴訟法第三百零四條、第三百零七條，判決
如主文。
中　　華　　民　　國　　94　　年　　11　　月　　30　　日
                  刑事第七庭審判長法　官  胡  堅  勤
                                  法  官  李  君  豪
                                  法  官  王  瑜  玲
上列正本證明與原本無異。
如不服本判決，應於判決送達後10日內向本院提出上訴狀（應附
繕本），上訴於臺灣高等法院。
中　　華　　民　　國　　94　　年　　12　　月　　5 　　日
                                  書記官  黃  頌  棻
